【裁判字號】    97,再,100
【裁判日期】    980428
【裁判案由】    教師升等
【裁判全文】
臺北高等行政法院判決
                                       97年度再字第100號
再 審原 告  甲○○
再 審被 告  教育部
代  表  人  乙○○（部長）
訴訟代理人  丙○○
上列當事人間因教師升等事件，再審原告對最高行政法院中華民
國95年5月4日95年度判字第644號判決，提起再審之訴，經最高
行政法院以97年4月29日97年度裁字第2435號裁定將再審原告之
再審理由中有關行政訴訟法第273條第1項第13款、第14款規定事
由部分移送本院審理。本院判決如下：
    主  文
再審之訴駁回。
再審訴訟費用由再審原告負擔。
    事  實
一、事實概要：緣再審原告為海軍軍官學校講師，91年4月30日
    經由任教學校，以（91）授行字第0777號函送審副教授資格
    ，再審被告依部頒「教育部辦理專科以上學校教師資格審定
    複審作業程序要點」三第2款第1目、第3目規定，將其送審
    代表著作《中山憲法原理精論》暨其他參考著作請該學術領
    域簽審顧問就專業考量，推薦三位審查委員進行評審，經評
    審結果，一人評以及格，二人評以不及格；再審原告之副教
    授資格審查即未通過。再審被告於92年5月15日以台審字第
    0920072922號函，將上開資格審查結果通知再審原告，再審
    原告不服，提起申訴，遭評議決定駁回，另併同其前87年度
    副教授升等未通過案，向本院提起行政訴訟。經本院以92年
    度訴字第5110號判決駁回其訴，再審原告仍不服，提起上訴
    ，經最高行政法院於95年5月4日以95年度判字第644號判決
    駁回再審原告之上訴而告確定在案。嗣再審原告以當事人發
    見未經斟酌之重要證物及原判決就足以影響於判決之重要證
    物漏未斟酌等為由，向最高行政法院提起再審之訴，經最高
    行政法院以97年4月29日97年度裁字第2435號裁定將再審原
    告主張之再審理由中有關行政訴訟法第273條第1項第13款、
    第14款規定之再審事由部分移送本院審理。
二、兩造聲明：
  (一)再審原告聲明：
    1.最高行政法院95年度判字第644號判決、鈞院92年度訴字
      第5110號判決均廢棄。
    2.再審訴訟費用由再審被告負擔。
  (二)再審被告聲明：
    1.駁回再審原告之訴。
    2.訴訟費用由再審原告負擔。
三、再審原告起訴意旨略謂：
  1.查本件再審原告之升等案可分為兩部分，分別為87年升等案
    及91年升等案。再審被告就再審原告87年之升等案，有事實
    認定錯誤之處，更有違背行政程序法第128條之規定，原審
    未察，實有不適用法規、或適用法規不當之違背法令。而91
    年之升等案部分，原審未主動傳喚證人作證，亦未斟酌再審
    原告所附證據，亦與法有違。再者，再審原告早應已通過升
    等案，惟因再審被告監督不週，使校方行政作業延宕，遲未
    報送「教學服務成績考核辦法」，致使再審原告教學服務成
    績等平常考績無法採計，影響審查結果，致該次升等案未獲
    通過，有違程序正義。
  2.又查一般升等案之審查時間通常僅需數個月，再審原告之2
    次升等案（87年度及91年度本次）審查時間均超過1年，超
    出正常審查時間，違反程序正義及公平原則。至三位評審委
    員中有兩位評定再審原告著作分別為60分及49分，惟再審原
    告已有20篇發表之代表作，鐵證如山，該委員卻仍謂再審原
    告成績差，並以充滿政治性評量再審原告之著作，而予再審
    原告49分之低分，有違司法院釋字第462號解釋意旨，未予
    再審原告客觀、公平、正確、可信之審查，應為錯誤之認定
    。綜上，本件再審被告有誤認事實、手續的審查非法、及未
    遵守一般有效之審查及評價標準，原審判決有違反經驗法則
    與論理法則、未正確認識所適用之法律概念之不當，為此請
    廢棄原審判決，並撤銷原處分及申訴評議決定。
四、再審被告答辯意旨略謂：
  1.按教育人員任用條例第16條及第18條乃規定各級教師之資格
    ，同法第14條規定授權再審被告制定教授升等資格審定辦法
    ，是有關資格審定部分，應適用再審被告所頒布之辦法即專
    科以上學校教師資格審定辦法，上開辦法第4條規定5年之內
    之著作始能送審；第7條第1項第2、3款之規定，教師之專門
    著作應先由送審學校辦理外審，經各級教師評審委員會評審
    通過者，再將相關資料報部複審。本件再審原告以「中山憲
    法原理精論」一作暨其他參考著作送審升等副教授，再審被
    告依複審作業程序，請該領域之顧問推薦學者專家，依簽擬
    之優先順序送請三位專家評審再審再審原告之專門著作，分
    別評定為72分、60分、49分。再查海軍官校之教學服務成績
    考核辦法經報再審被告核定實施，是以該校教師以著作送審
    者，教學服務成績採計占總成績百分之三十，著作成績則占
    百分之七十。再審原告之教學服務成績經學校評定為90.3分
    ，依據89年9月13日台（八九）審字第八九一○七七六六號
    函，有關送審教師之教學服務成績超過80分者，送部審查著
    作之及格底線須為65分，再審被告遂據以認定再審原告送部
    審查著作之3項成績中有2項未達通過標準，不予審定再審原
    告副教授等級之教師資格。
  2.按專科以上學校之教師教學服務成績考核辦法需報被告核備
    後始得實施，然再審原告服務之海軍官校並未訂定有關之考
    核辦法報請再審被告核備。該校制頒之「教師評量辦法」於
    88年2月5日經再審被告同意備查，惟未實施。再審被告於89
    年5月25日以台（八九）審字第八九○六二一七四號函通知
    該校儘速研擬「教學服務成績考核辦法」報部，經該校於89
    年8月5日函報，再審被告旋於同月17日核定，並准自89年第
    1學期開始實施。故再審原告87年度送審時，自無法併予審
    酌其在校之服務成績。況該次升等，再審原告自接獲未升等
    通知後迄今，未曾對該處分提起訴願、行政訴訟之救濟，則
    該次之升等處分自已告確定，不容再審原告於本次訴訟程序
    中更為爭議。是再審原告雖曾向校方陳情，該校遂於前開教
    學服務辦法奉核施行後，報請再審被告核示得否重新採計其
    教學服務成績，惟亦遭再審被告於89年9月16日台（八九）
    審字第八九一一三八七○號函表示礙難同意在案。
  3.又查有關再審原告此次之升等案之審查，再審被告皆依照規
    定程序辦理，並完全尊重學術專業決定。茲敘述如下：海
    軍官校於91年4月30日以（九一）授行字第○七七七號函報
    送再審原告之升等案，經再審被告審查後認該校初審作業未
    遵守迴避原則，顯有瑕疵，乃於同年5月24日以台（九一）
    審字第九一○七四六七二號函復，請海軍官校補正後再報部
    審議。經海軍官校補正後，再審被告即請分科簽審顧問依
    據再審原告之著作內容及所屬學術領域推薦審查人選5名，
    簽擬名單奉核後辦理著作外審。依據審查結果再審被告於
    92 年5月15日以台（九二）審字第○九二○○七二九二二號
    函併不通過之審查意見表二份通知海軍官校在案，並依「教
    育部辦理專科以上學校教師資格審定複審作業程序要點」三
    ．（二）．4之規定提請再審被告學審會第25屆常務委員會
    議第2次會議審議確認。是再審被告作成原處分之程序並無
    瑕疵。
  4.末查本件係選任法政領域具充分專業能力及素養之資深教授
    、專家，純就再審原告之各篇著作水準是否達到副教授等級
    之學術專業要求予以評斷，未加預設立場，亦無判斷逾越或
    判斷濫用之情形。又進一步言，教師資格審查制度係為維持
    學術研究與教學品質所設，評審作業採匿名方式進行，審查
    委員各自獨立審查；本件之審查委員雖為具政治學學術背景
    之專家，惟在從事教師升等審查工作，並無以「政治立場」
    、「主流思想」、「意識形態」為主導之情事。再審原告認
    定其著作未獲青睞，係審查委員之政治立場偏頗所致云云，
    此一指控尚乏具體事證。反之，審視本件再審原告著作外審
    之審查委員評述該著作缺點，卻係言之有物、言之有據、言
    之成理，其用字遣詞尚屬中肯，再審原告認此乃「莫須有之
    指控」，惟其所訴各節皆有違事實，且欠公允。再查再審被
    告恪遵明定之相關法令規章及作業程序辦理教育人員任用條
    例所定各該教師等級之升等案件，審查人之評審結果係本其
    專業知能所為之公正評量，其判斷之作成應為客觀可信，參
    照司法院釋字第462號解釋所揭櫫「尊重專業審查判斷」之
    原則，此種判斷、評量理應予以尊重與維持。且一般學術審
    查需時4個月至6個月，本件因有教師退審，故審查時間較長
    ，再審被告並非故意延長審查時間而違反平等原則。是本件
    再審被告原處分及中央教師申訴評議委員會之申訴評議決定
    依法並無違誤，再審原告之訴均無足採。
    理  由
一、本件起訴時再審被告之代表人為黃榮村，嗣於本件訴訟程序
    進行中變更為乙○○，茲據其聲明承受訴訟，核無不合，應
    予准許，合先敘明。
二、按「有左列各款情形之一者，得以再審之訴對於確定終局判
    決聲明不服。但當事人已依上訴主張其事由或知其事由而不
    為主張者，不在此限：．．．十三、當事人發見未經斟酌之
    證物或得使用該證物者。但以如經斟酌可受較有利益之裁判
    者為限。十四、原判決就足以影響於判決之重要證物漏未斟
    酌者。」，行政訴訟法第273條第1項第13款、第14款分別定
    有明文。次按「對於最高行政法院之判決，本於第273條第1
    項第9款至第14款事由聲明不服者，雖有前二項之情形，仍
    專屬原高等行政法院管轄。」，為行政訴訟法第275條第3項
    所明定。又按行政訴訟法第273條第1項第13款所謂當事人發
    現未經斟酌之重要證物者，係指該證物在前訴訟程序時業已
    存在，而為當事人所不知或不能使用，今始知悉或得予利用
    者而言，且以如經斟酌可受較有利益之裁判者為限，始得據
    以提起再審之訴；亦分別經行政法院（現改制為最高行政法
    院）62年判字第610號、60年裁字第87號、69年判字第736號
    著有判例。再按行政訴訟法第273條第1項第14款所謂「原判
    決就足以影響於判決之重要證物漏未斟酌者」，係指足以影
    響於判決之重要證物漏未斟酌而言，且須以經斟酌可受較有
    利益之裁判者為限，如該證物業經原判決斟酌，自無漏未斟
    酌之情事，縱未經採納，核屬證據取捨問題，亦不得據為再
    審之理由。另再審之訴顯無再審理由者，得不經言詞辯論，
    以判決駁回之，行政訴訟法第278條第2項規定甚明。
三、本件再審原告因教師升等事件，不服本院92年度訴字第5110
    號及最高行政法院95年度判字第644號判決，主張原判決有
    行政訴訟法第273條第1項第13、14款之再審事由，提起再審
    之訴。經查本件再審原告以其於原審期間所提85年度至87年
    度考績，原判決就足以影響於判決之上開重要證物有應予採
    計而未採計之漏未斟酌，主張原判決有行政訴訟法第273條
    第1項第13款及第14款規定之事由，提起本件再審之訴。
四、第以本院92年度訴字第5110號判決駁回再審原告於前程序之
    訴，係以再審原告前於87年度送審副教授之資格升等，經審
    核後未獲通過，然自接獲未升等通知後迄未曾對該處分提起
    申訴評議（相當訴願程序），是上開升等處分已告確定，不
    容再審原告更為爭議，其於本件91年度升等案起訴時，併訴
    請撤銷再審被告87年間對其副教授之資格升等所為之審核處
    分，自屬於法未合；至91年升等事件，再審原告並無確切之
    證據足以證明原處分有何判斷逾越或判斷疏漏或判斷濫用之
    情事，自尚難僅以審查結果無法令其滿意，即遽爾認原處分
    有判斷逾越或判斷疏漏或判斷濫用及本件審定程序有違反正
    當程序原則之情形；再審原告主張審查人有先入為主之成見
    、具濃厚政治色彩之意識形態、斷章取義歪曲事實，並出自
    政治性之考量而封殺其升等案等節，亦無具體事證證明，是
    原處分核與專科以上學校教師資格審定辦法第7條、教育部
    辦理專科以上學校教師資格審定作業程序要點第3點等規定
    並無不合等情為據，此觀本院92年度訴字第5110號判決即明
    。故本件再審原告所指摘者業經原審論斷，堪以確定。且再
    審原告因不服原審判決，提起上訴，亦經最高行政法院以原
    審所適用之法規與本件應適用之現行法規並無違背，復與司
    法院大法官會議釋字第462號解釋、判例尚無牴觸，並無再
    審原告所指判決不適用法規或適用法規不當等之違法情形，
    ，認其上訴為無理由予以判決駁回在案，亦有最高行政法院
    95年度判字第644號判決正本在卷可稽。
五、經查本件再審原告主張之再審事由，係指未經斟酌之重要證
    物包括85年度至87年度考績、教育部87年5月13日台 (87)審
    字第87047741號函（以下簡稱教育部87年5月13日函）及再
    審原告所著「中山憲法原理精論」第81頁影本，暨行政程序
    法第128條立法理由等項。然查再審原告於原審並未主張再
    審被告所為87年度副教授之資格升等審核處分，有合於行政
    程序法第128條重開行政程序之規定事實，自不得於上訴審
    另為主張，業經最高行政法院予以指陳在案，此復非為當事
    人於原審訴訟程序所不知或不能使用，今始知悉或得予利用
    者，再審原告自難諉為不知其存在，現始發現之重要證物。
    至再審原告所主張之85年度至87年度考績、教育部87年5月
    13日函及再審原告所著「中山憲法原理精論」第81頁等，亦
    均經再審原告於本院92年度訴字第5110號案件提出資為主張
    ，並經原審予以審酌在案，乃屬證據取捨之爭議，本非屬未
    經斟酌之重要證物；且其中教育部87年5月13日函係就教師
    在校教學『服務成績』將自87學年度起納入審查項目，遂請
    公私立專科以上學校（包含軍警校院）等訂定「教師教學服
    務成績考核辦法」並自訂其占教師資格審查總成績之比例（
    在20%至30%間）到部，此觀卷附該函影本即明，是「教師在
    校教學『服務成績』」既自87學年度起始將納入審查項目，
    顯與再審原告所主張之85年度至87年度『考績』係屬二事，
    尚非屬未經斟酌之重要證物（遑論業經原審審酌在案），核
    與行政訴訟法第273條第1項第13款之再審原因尚屬有間，徵
    諸首開判例意旨，自難執為再審事由而得提起再審之訴。故
    再審原告所謂新證據，除於原審前訴訟程序時業已存在外，
    復經其所知並已使用，並經審認在案，核與行政訴訟法第273
    條第1項第13款之情形相間，殊難認有再審事由。
六、又法院對於證據之取捨與當事人所希冀者不同，致其事實之
    認定亦異於該當事人之主張者，不得謂為原判決有違背法令
    之情形。經查再審原告所持再審理由，其在前訴訟程序既經
    原審法院依其主張予以判決，難認其審核有何違法之處，此
    純屬證據取捨問題，自非漏未斟酌，且再審原告所稱原審判
    決未就其主張論述顯係漏未審酌一節復經最高行政法院95年
    度判字第644號判決指明－再審原告對於業經原判決詳予論
    述不採之事由再予爭執核屬法律上見解之歧異等情甚明在案
    。是再審原告於前程序所提出之主張及證據，原判決未予採
    信，係屬證據取捨問題，自非漏未斟酌，與行政訴訟法第273
    條第1項第14款原判決就足以影響於判決之重要證物漏未斟酌
    者之情形無涉，再審原告猶執該件前程序所為主張並為原判
    決所不採之事由，謂原判決顯有漏未斟酌足以影響於判決之
    重要證物之再審原因，要無足取。故再審原告所提本件再審
    之訴，徵諸首開說明，自不符行政訴訟法第273條第1項第14
    款之要件，殊難執為再審事由而得提起再審之訴。綜上所述
    ，本件依再審原告起訴之事實，原判決並無再審原告所主張
    得提起再審之訴之事由，再審原告提起再審之訴，顯無理由
    ，爰不經言詞辯論逕以判決駁回之。至兩造其餘之陳述及主
    張，於判決結果無影響，爰不予一一論究、審酌，併此述明
    。
據上論結，本件再審原告之訴顯無理由，依行政訴訟法第278條
第2項、第98條第1項前段，判決如主文。
中    華    民    國    98    年    4     月    28    日
                    臺北高等行政法院第六庭
                              審判長法  官  闕  銘  富
                                    法  官  許  瑞  助
                                    法  官  林  育  如
上為正本係照原本作成。
如不服本判決，應於送達後20日內，向本院提出上訴狀並表明上
訴理由，如於本判決宣示後送達前提起上訴者，應於判決送達後
20日內補提上訴理由書（須按他造人數附繕本）。
中    華    民    國    98    年    4     月    28    日
                                    書記官  劉  育  伶


司法院資訊處製作；財團法人民間司法改革基金會備份。
